臺灣高雄地方法院刑事判決　　　　　　96年度交簡上字第68號
上　訴　人　臺灣高雄地方法院檢察署檢察官
上　訴　人
即　被　告　丙○○
上列上訴人因被告涉嫌過失傷害案件，不服本院高雄簡易庭於民
國96年2 月5 日所為96年度交簡字第150 號刑事簡易判決（聲請
簡易判決處刑案號：臺灣高雄地方法院檢察署95年度偵字第1732
3 號），提起上訴，本院管轄之第二審合議庭判決如下：
      主  文
原判決撤銷。
丙○○因過失傷害人，處有期徒刑參月，減為有期徒刑壹月又拾
伍日，如易科罰金，以銀元參佰元（即新臺幣玖佰元）折算壹日
。
    事  實
一、丙○○於民國95年1 月22日晚間11時40分許，駕駛車號WB－
    4599號自小客貨車，沿高雄縣鳳山市○○○路234 巷由北往
    南方向行駛，於其行經中山東路234 巷巷口與該巷口右側之
    無名巷、鳳東路所形成之無號誌三岔路口時，本應注意汽車
    行駛時，駕駛人應注意車前狀況，並隨時採取必要之安全措
    施，且應遵守道路交通標線之指示，於無號誌復未劃分支、
    幹線道之交岔路口，左方車應暫停讓右方車先行，而依當時
    天候雨、夜間有照明、柏油路面濕潤無缺陷、道路並無障礙
    物之情況下，並無不能注意之情事，竟疏未注意其行車所在
    之中山東路234 巷口道路繪有白色停止線及「停」之標字，
    行經該處時應停等並確認左右並無來車後，始得駛越路口，
    卻疏未注意上開情事，駛越停止線，將其所駕自小客貨車之
    車首突出於234 巷巷口外，暫停於234 巷與無名巷、鳳東路
    之三岔路口間繪有黃色網狀線處，等待鳳東路上之左方來車
    通過後，未經確認右方無名巷有無來車，即發動車輛起步，
    適有甲○○騎乘車號NE2-421 號重型機車，沿上開無名巷由
    西往東方向直行，於行抵上開無名巷口時，亦疏未注意該巷
    口道路繪有白色停止線及「停」之標字，復未注意車前狀況
    ，隨時採取煞停或減速等必要安全措施，在駛越上開無名巷
    口前往鳳東路時，未在該無名巷口停等確認三岔路口並無來
    車，即逕予橫越該三岔路口，致不及閃避適於該三岔路口起
    步前行，由丙○○所駕駛之自小客貨車，丙○○所駕自小客
    貨車之右前車頭因而撞及甲○○所騎乘之機車左側車身，甲
    ○○人、車倒地，並受有頭部外傷併兩側腦挫傷硬腦膜上出
    血、後顱窩硬腦膜下出血、硬腦膜上出血、顱骨骨折等傷害
    。丙○○於肇事後，在犯罪未被發覺前，即主動打電話報警
    ，並向前來處理之員警坦承肇事自首而願接受裁判。
二、案經甲○○訴由臺灣高雄地方法院檢察署檢察官聲請以簡易
    判決處刑。
    理  由
壹  證據能力部分：
一、證人乙○○於偵查中向檢察官所為之陳述，業經依法具結，
    且無證據顯示其偵查中之證言有何顯不可信之情況存在，依
    刑事訴訟法第159條之1第2項規定，得為證據。
二、本案卷附員警製作之道路交通事故現場圖、道路交通事故調
    查報告表係屬公務員於職務上所製作之紀錄文書，復無證據
    足認上開文書有何顯不可信之情況存在，依刑事訴訟法第15
    9 條之4 第1 款規定，得為證據。至於卷附現場照片，則係
    員警於案發現場拍照存證，以藉照片本身之存在顯示案發當
    時之現場情狀，非屬供述證據，係屬證物，自得引為證據，
    附此敘明。
三、高雄縣政府警察局就本院函詢本案車禍肇事地點之標線、標
    誌設置狀況所為覆函說明（即高雄縣政府警察局96年5 月16
    日高縣警交字第0960019434號函附員警職務報告）、台灣省
    高屏澎區車輛行車事故鑑定委員會、台灣省車輛行車事故覆
    議鑑定委員會就本件車禍事故所出具之鑑定報告及鑑定意見
    （即卷附台灣省高屏澎區車輛行車事故鑑定委員會高屏澎區
    950557案鑑定意見書、台灣省車輛行車事故覆議鑑定委員會
    95年8 月14日府覆議字第0950200435號函）及長庚紀念醫院
    高雄分院就告訴人甲○○所受傷勢出具之診斷證明書，均係
    被告以外之人於審判外之書面陳述，當事人於本院調查證據
    時，知有前開情形，而未於言詞辯論終結前聲明異議，依告
    以外之人於審判外之書面陳述，當事人於本院調查證據時，
    知有前開情形，而未於言詞辯論終結前聲明異議，依刑事訴
    訟法第15 9條之5 第2 項規定，視為當事人於審判程序同意
    作為證據，本院復審酌：
  (一)高雄縣政府警察局就本院函詢本案車禍肇事地點之標線、標
    誌設置狀況所為覆函說明（即高雄縣政府警察局96年5 月16
    日高縣警交字第0960019434號函附員警職務報告），係員警
    依其現場實地觀察所為紀錄，其紀錄內容核與現場照片所示
    實境相符，是該職務報告之信憑性已獲相當之擔保，認為適
    當，得引為證據。
  (二)台灣省高屏澎區車輛行車事故鑑定委員會、台灣省車輛行車
    事故覆議鑑定委員會就本件車禍事故所出具之鑑定報告及鑑
    定意見（即卷附台灣省高屏澎區車輛行車事故鑑定委員會高
    屏澎區950557案鑑定意見書、台灣省車輛行車事故覆議鑑定
    委員會95年8 月14日府覆議字第0950200435號函）係鑑定委
    員以其鑑識車禍事故之專業職能及經驗，依卷附相關證據判
    斷所得結果，而為紀錄，上開書面陳述之信憑性已具相當之
    擔保，認為適當，得引為證據。
  (三)長庚紀念醫院高雄分院就告訴人甲○○所受傷勢出具之診斷
    證明書係醫護人員本於其所受醫事專業訓練，依其救護告訴
    人時觀察所得而為記載，其書面陳述之信憑性已具相當之擔
    保，認為適當，得為證據。
貳  實體部分：
一、訊據被告固坦承於前揭時、地與告訴人甲○○所騎乘之車號
    NE2-421 號重型機車發生車禍，惟矢口否認有何過失傷害犯
    行，並辯稱：告訴人騎乘機車逆向橫越無標線之三岔路口，
    已有過失，況車禍發生當時，伊所駕之自小客貨車係靜止於
    中山東路234 巷巷口，伊待鳳東路上之車輛經過後，再轉頭
    察看中山東路234 巷右側之無名巷時，即見告訴人騎乘機車
    高速衝撞伊之自小客貨車，自無可能期待被告採取任何避免
    碰撞措施，伊自無疏於注意之情事云云。
二、經查：
  (一)被告於95年1 月22日晚間11時40分許，駕駛車號WB－4599號
    自小客貨車，沿高雄縣鳳山市○○○路234 巷由北往南方向
    行駛，且於行經中山東路234 巷巷口與該巷口右側之無名巷
    、鳳東路所形成之無號誌三岔路口時，未依中山東路234 巷
    口道路所繪製之白色停止線及「停」之標字暫停車輛，逕行
    駛越上開停止線，將其所駕自小客貨車暫停於234 巷與無名
    巷、鳳東路之三岔路口間繪有黃色網狀線處，俟鳳東路上之
    來車通過後，即發動車輛起步，而撞擊告訴人甲○○騎乘之
    重型機車之事實，業據被告供承：伊駕車自（中山東路）23
    4 巷巷口出來時，先看右側（即無名巷所在方向）沒有車過
    來，再看左側（即鳳東路上來車），之後伊慢慢滑行越過停
    止線，前行到事故地點（即中山東路234 巷巷口與其右側無
    名巷口、鳳東路之三岔路口繪有黃色網狀線處），在該處等
    待鳳東路的汽車經過等語（見本院交簡上卷第59頁），核與
    證人即被告所駕自小客貨車上之乘客乙○○於本院審理中證
    稱：車禍肇事地點有很多叉路，當時被告所駕自小客貨車是
    慢速行駛在巷子裡，待車行至交岔路口時，因為左邊有來車
    （即鳳東路上有來車），…（被告）就停車等左邊的車子過
    了以後，才又啟動（車子），伊坐在車上有感覺到車有動，
    …就被撞了等情大致相符（見本院交簡上卷第58頁、第60頁
    ），並有道路交通事故現場圖1 份、道路交通事故調查報告
    表2 份、現場照片13幀在卷足憑（見警卷第14頁、第15頁、
    第6 頁），是以被告於案發時係駕車緩速滑行通過中山東路
    23 4巷巷口之停止線，車輛前行至中山東路234 巷巷口與其
    右側無名巷口、鳳東路所形成之三岔路口間，暫停於該三岔
    路口路面所繪之黃色網狀線處停等鳳東路之來車通過後，旋
    即駕車起步，惟於起步之際，在上開三岔路口繪有黃色網狀
    線處，撞擊告訴人甲○○所騎機車乙節，應堪認定。被告辯
    稱：本件車禍事故發生時，伊所駕自小客貨車係處於靜止狀
    態云云，核與前揭證據不符，而不足採。
  (二)按汽車行駛時，駕駛人應注意車前狀況，並隨時採取必要之
    安全措施。又車輛行至無號誌之交岔路口，支線道車應暫停
    讓幹線道車先行；未劃分幹、支線或同為幹線道或支線道者
    ，轉彎車應暫停讓直行車先行；如同為直行車或轉彎車者，
    左方車應暫停讓右方車先行。道路交通安全規則第94條、第
    102 條第1 項第2 款已有明定。次按駕駛人駕駛汽車，應遵
    守道路交通標誌、標線、號誌之指示；又白實線設於路口者
    ，作為停止線；網狀線線則係用以告示車輛駕駛人禁止在設
    置該標線之範圍內臨時停車，以防止交通阻塞，道路交通安
    全規則第90條、道路交通標誌標線號誌設置規則第149 條第
    1 項第3 款、第173 條第1 項分別定有明文。查本件車禍肇
    事地點所在位置為中山東路234 巷及其右側無名巷與鳳東路
    間之三岔路口，上開路口乃無號誌之路口，上開巷道與鳳東
    路亦均非單行道，惟中山東路234 巷由北往南行向之巷口、
    上開無名巷由西往東行向之巷口路面均繪有「停」字及白實
    線之停止線，有高雄縣政府警察局96年5 月16日高縣警交字
    第0960019434號函附職務報告1 份暨現場照片8 幀足憑（見
    本院交簡上卷第39頁），應堪認定。惟被告未依中山東路23
    4 巷巷口之路面標線指示暫停車輛，復將車輛暫停於中山東
    路234 巷及其右側無名巷與鳳東路間之三岔路口繪有黃色網
    狀線處，已據被告供承如前，再依車禍事故現場照片顯示，
    被告所駕自小客貨車之車身幾已完全駛出中山東路234 巷巷
    口，暫停於禁止臨時停車之黃色網狀線範圍內，其車首已前
    行至上開無名巷巷口近二分之一處，是被告將所駕自小客貨
    車暫停於該處已有阻塞交通之虞，並對出入該無名巷口之汽
    車動線致生危害，復自陷於危險之中，已難謂其無過失。再
    就被告與告訴人所在巷道之相對位置以觀，被告所在之中山
    東路234 巷係位於告訴人所在之無名巷左側，而被告與告訴
    人所在巷道相對於鳳東路而言，均屬支線道，本件被告於上
    開三岔路口欲右轉進入鳳東路，告訴人則欲前行左轉進入鳳
    東路，是其二人均同為轉彎車，揆諸首揭規定，本件被告既
    為左方車，其自應暫停讓右方車即騎乘機車行駛於無名巷之
    告訴人先行，然而被告僅於確認鳳東路上已無左方來車後，
    未再次確認其右方（即無名巷方向）有無來車，旋即起步，
    未禮讓右方車（即告訴人）先行，係有過失。台灣省車輛行
    車事故覆議鑑定委員會亦同此見解，有台灣省車輛行車事故
    覆議鑑定委員會95年8 月14日府覆議字第0950200435號函在
    卷足參（見偵卷第24頁），故被告辯稱：本件車禍係因告訴
    人車速太快，致伊不及閃避，伊並無過失云云，核與事實不
    符，殊非可採。
  (三)本件告訴人甲○○因遭被告所駕自小客貨車撞擊，而人車倒
    地，受有頭部外傷併兩側腦挫傷硬腦膜上出血、後顱窩硬腦
    膜下出血及硬腦膜上出向、顱骨骨折之傷害，有長庚紀念醫
    院高雄分院診斷證明書1 紙在卷足憑（見警卷第11頁），是
    告訴人所受傷勢與上開車禍間有因果關係，應可認定。雖本
    件告訴人騎乘機車自上開無名巷橫越三岔路口左轉進入鳳東
    路時，並未遵行該無名巷口路面繪製之停止線指示，於巷口
    停車查看確認左右並無來車後，再橫越三岔路口之事實，業
    據證人甲○○證稱：伊騎乘機車自無名巷往鳳東路行駛（即
    在無名巷由西往東方向行駛），出了無名巷口，過了中山東
    路234 巷巷口的黃線（即該三岔路口處之黃色網狀線），伊
    看了伊前方及右後方的路口都沒有來車，就過到鳳東路，…
    伊自無名巷要穿越鳳東路時只有煞車減速，並沒有停車等情
    明確（見本院交簡上卷第56頁、第57頁），足見告訴人甲○
    ○自無名巷駛越上開三岔路口時，已有未遵守道路交通標誌
    、標線、號誌之指示行車之過失，亦有疏未注意車前狀況，
    採取必要之安全措施之事實，已然至明，台灣省車輛行車事
    故覆議鑑定委員會亦同此見解，有台灣省車輛行車事故覆議
    鑑定委員會95 年8月14日府覆議字第0950200435號函在卷可
    佐（見偵卷第24頁），然而告訴人對本件車禍肇致雖有上述
    過失，仍無解於被告對本件車禍應負之過失責任，併此敘明
    。至於被告辯稱：告訴人另有車速過快、逆向行駛之過失云
    云，則遍觀本案卷證，並無證據顯示告訴人於車禍當時有何
    超速情事；而告訴人所在之無名巷道並未繪製分向線，且非
    單行道，亦有高雄縣政府警察局96年5 月16日高縣警交字第
    0960019434號函附職務報告暨現場照片4 幀在卷可按（見本
    院交簡上卷第39頁、第40頁、第42頁），因此告訴人由西往
    東方向直行於該無名巷道內，自非逆向行駛，是以被告前開
    辯詞核與證據不符，均不足採。
  (四)綜上，本案事證已臻明確，被告前開過失傷害犯行洵堪認定
    。
三、按行為後法律有變更者，適用行為時之法律。但行為後之法
    律有利於行為人者，適用最有利於行為人之法律，刑法第2
    條第1 項定有明文。本件被告行為後，刑法第33條、第41條
    及第74條業經總統於94年2 月2 日修正公布，並依刑法施行
    法第10條之1 規定自95年7 月1 日施行。另於95年6 月14日
    公布刑法施行法第1 條之1 ，除變更刑法分則編所定罰金之
    貨幣單位為新臺幣外，並分別提高罰金數額為3 倍或30倍。
    本件自應就被告行為前、後相關法律有修正者，依前揭規定
    加以比較適用。茲分別說明如下：
  (一)就過失傷害罪罰金刑最低刑度之變更：
    被告所犯刑法第284 條第1 項前段過失傷害罪之法定刑為6
    月以下有期徒刑、拘役或銀元五百元以下罰金，且依修正前
    刑法第33條第5 款規定罰金數額應為銀元一元以上。惟該條
    文依刑法施行法第1 條之1 規定，修正後之法定刑度應為「
    6 月以下有期徒刑、拘役或新台幣一萬五千元以下罰金」，
    而95年7 月1 日施行之修正後刑法第33條第5 款提高罰金數
    額為新台幣一千元以上，並以百元計算之。是以該罪修正後
    關於有期徒刑、拘役等自由刑雖未加以變更，惟就罰金數額
    下限則予以提高，故修正後之法律效果對行為人而言較屬不
    利，從而本件應依刑法第2 條第1 項前段，適用行為時亦即
    修正前刑法第276 條第2 項規定採為論罪科刑之基礎。
  (二)就自首減刑規定之變更：
  1.修正前刑法第62條原規定：「對於未發覺之罪自首而受裁判
    者，減輕其刑」，嗣後修正為：「對於未發覺之罪自首而受
    裁判者，得減輕其刑」。是以依修正前之規定，凡行為人自
    首者，法院即須依法減輕其刑，並無裁量空間。然95年7 月
    1 日施行之修正後刑法第62條則規定，法院得視個案情節藉
    以決定是否減輕其刑，要無必須減輕其刑之限制。是經比較
    修正前、後關於自首之規定，當以修正前之規定較有利於被
    告，故應依刑法第2 條第1 項前段，適用行為時、即修正前
    刑法第62條規定，憑為被告是否應予減刑之依據。
  2.又被告犯罪時之刑法第67條規定：「有期徒刑加減者，其最
    高度及最低度同加減之」，惟依95年7 月1 日施行之修正後
    刑法第67條則規定：「有期徒刑或罰金加減者，其最高度及
    最低度同加減之」，是經比較修正前後減刑之結果，雖舊法
    並無罰金刑最高度及最低度同加減之規定，然因舊法罰金之
    最低度刑為銀元一元，經依修法前之罰金罰鍰提高標準條例
    提高，並予換算為新台幣後，其刑度仍較新法減刑後之罰金
    刑為輕，故以95年7 月1 日修正公布施行前之規定較有利於
    被告，應依刑法第2 條第1 項前段規定，適用行為時之法律
    減輕其刑。
  (三)就易科罰金折算標準之變更：
    修正前刑法第41條第1 項前段原規定：「犯最重本刑為5 年
    以下有期徒刑以下之刑之罪，而受6 個月以下有期徒刑或拘
    役之宣告，因身體、教育、職業、家庭之關係或其他正當事
    由，執行顯有困難者，得以銀元一元以上三元以下折算一日
    ，易科罰金。」，且被告行為時之易科罰金折算標準，依修
    正前罰金罰鍰提高標準條例第2 條前段（現已刪除）之規定
    ，本係就其原定數額提高為100 倍折算1 日，故被告行為時
    之易科罰金折算標準乃以銀元三百元折算1 日，經折算後應
    以新臺幣九百元折算1 日。惟修正後刑法第41條第1 項前段
    則改以：「犯最重本刑為5 年以下有期徒刑以下之刑之罪，
    而受6 個月以下有期徒刑或拘役之宣告者，得以新台幣一千
    元、二千元或三千元折算一日，易科罰金。」，乃就易科罰
    金之折算標準予以提高。從而比較修正前、後所定之易科罰
    金折算標準，當以修正前之規定較有利於被告，故應依刑法
    第2 條第1 項前段，適用行為時即修正前刑法第41條第1 項
    前段規定，定其易科罰金之折算標準。
  (四)綜上，經整體綜合比較上開第(一)(二)項之結果，就被告論罪科
    刑部分，應適用修正前之刑法規定，較有利於被告；就易刑
    處分部分，亦應依修正前之刑法規定定其易科罰金之折算標
    準，對被告較為有利。
四、核被告所為，係犯刑法第284 條第1 項前段之過失傷害罪。
    又被告於肇事後犯罪未被發覺前，主動報警處理，且留在現
    場向司法警察自承肇事，並接受裁判，業據道路交通事故調
    查報告表(二)及被告之警詢筆錄記載甚明（見警卷第16頁、第
    5 頁），足認被告係對未發覺之罪自首接受裁判，核與刑法
    第62條前段規定之自首要件相符，依法應減輕其刑。原審以
    被告丙○○罪證明確，而予論罪科刑，固非無見。惟查：(一)
    原判決引用檢察官聲請簡易判決處刑書，認就被告就本件車
    禍之肇致僅有疏未注意車前狀況之過失，漏未論及被告尚有
    行車未遵行標線、標示指示及車輛轉彎時未讓右方車先行之
    過失，尚有未恰；(二)原判決疏未考量被告自首應予減刑，仍
    諭知被告所科刑之種類中之最高刑度，未予依法核減其刑度
    ，已有未恰；(三)又被告犯罪後，經立法院於96年6 月15日三
    讀通過中華民國九十六年罪犯減刑條例，並經總統府公布生
    效，本件被告犯罪之時點既在96年4 月24日之前，且所犯之
    罪核與中華民國九十六年罪犯減刑條例第2 條第1 項之規定
    相符，復無同條例第3 條規定之除外情事存在，自應依該條
    例第2 條第1 項第3 款規定，減其刑期二分之一，原審判決
    未及援引上開條例減刑，亦有未恰。從而，被告以其並無過
    失為由提起訴訴固無理由，惟公訴人以原審量刑過輕為由，
    係有理由，且原判決既有上開瑕疵，自應由本院將原判決予
    以撤銷改判。又本案被告有二種以上刑之減輕事由，應依刑
    法第70條規定遞減之。爰審酌被告駕車時本應注意道路交通
    安全規則之相關規定，以維護行車安全，竟疏於注意而肇致
    本件車禍，復使告訴人甲○○受有前開傷害，迄今仍未與告
    訴人達成民事和解，其行為自應受相當之刑事責任非難，惟
    念及被告並無前科紀錄，有台灣高等法院被告前案紀錄表1
    件在卷可稽（見本院交簡上卷第22頁），素行良好，且告訴
    人甲○○疏未注意車前狀況，採取必要之安全措施，且未遵
    守道路標線、標示行車，亦有過失，及告訴人之傷勢、被告
    之智識程度為碩士，暨被告之家境等一切情狀，量處如主文
    所示之刑，並諭知易科罰金之折算標準，以示懲儆。
據上論斷，應依刑事訴訟法第455 條之1 第3 項、第369 條第1
項前段、第364 條、第299 條第1 項前段，刑法第2 條第1 項前
段、第284 條第1 項前段、修正前刑法（下同）第62條前段、第
41條第1 項前段，罰金罰鍰提高標準條例第1 條前段、刪除前罰
金罰鍰提高標準條例第2 條，中華民國九十六年罪犯減刑條例第
2 條第1 項第3 款、第7 條，判決如主文。
本案經檢察官董秀菁到庭執行職務。
中　　華　　民　　國　　96　　年　　7 　　月　　24　　日
                  刑事第八庭    審判長法　官  李政庭
                                      法　官  李育信
                                      法  官  賴文姍
以上正本證明與原本無異。
不得上訴。
中　　華　　民　　國　　96　　年　　7 　　月　　24　　日
　　　　　　　　　　　　　　　　　　　書記官  王高山
附記論罪法條全文：
刑法第284條第1項：
因過失傷害人者，處六月以下有期徒刑、拘役或五百元以下罰金
，致重傷者，處一年以下有期徒刑、拘役或五百元以下罰金。
